【裁判字號】    92,上易,2435
【裁判日期】    921210
【裁判案由】    侵占
【裁判全文】
臺灣高等法院刑事判決                          九十二年度上易字第二四三五號
    上  訴  人
    即  被  告  甲○○
    選任辯護人  陳松棟律師
                李逸文律師
右上訴人因侵占案件，不服臺灣桃園地方法院九十一年度易緝字第九九號，中華民國
九十二年六月二十五日第一審判決（起訴案號：臺灣桃園地方法院檢察署九十年度偵
字第一三四七五號）提起上訴，本院判決如左：
    主  文
原判決撤銷。
甲○○連續意圖為自己不法之所有，而侵占對於業務上所持有之物，累犯，處有期徒
刑肆月，如易科罰金，以參佰元折算壹日。
    事  實
一、甲○○前曾因過失致死案件，經臺灣彰化地方法院於民國八十六年四月二十八日
    以八十六年度交訴字第二七號判決判處有期徒刑七月，上訴後，經臺灣高等法院
    臺中分院於八十六年十月十五日以八十六年度交上易字第一五九四號判決撤銷原
    判決，改判處有期徒刑十月，嗣經最高法院於八十六年十二月十一日以八十六年
    度台上字第七二五八號判決駁回上訴確定，並於八十七年二月十六日入監執行，
    嗣於八十七年十一月十九日假釋付保護管束，於同年月二十九日假釋期滿，未經
    撤銷假釋，其未執行之刑，以已執行論，仍不知悔改。甲○○原於八十九年十一
    月十日起至九十年二月十一日止，任職桃園縣八德市○○路宏福巷一弄十五號「
    坤昌食品有限公司」（下稱「坤昌公司」）擔任外務員，為從事業務之人，負責
    貨品運送及收受貨款等業務，其明知收得之貨款應繳回坤昌公司，竟基於意圖為
    自己不法所有之概括犯意，自民國九十年一月間某日起至九十年二月間某日止，
    趁其向坤昌公司批得年貨後，分別售予如附表一所示之商號後，向各該商號負責
    人收取如附表一所示之貨款金額，並連績將其收領之前開貨款，總計新台幣三千
    九百二十元，以變易持有為所有之意思予以侵占入己，挪供自己花用。迨於九十
    年二月間某日，坤昌公司發現甲○○未將帳單繳回公司．察覺有異，而循線查悉
    上情。
二、案經坤昌公司訴由臺灣桃園地方法院檢察署檢察官偵查起訴。
    理  由
一、訊據被告甲○○固不否認有向附表一所示之商號收取貨款，惟辯稱：並未侵占，
    錢是放在車上被偷走的云云。經查：被告於如附表一所示之時間，送貨至各該商
    號後，有向各該商號負責人收取如附表一所示之貨款乙節．業據被告於原審九十
    一年十月二十一日庭訊中供述明確，核與告訴人代表人羅秉坤於該次庭訊中指稱
    ：有四筆金額因店家說貨款已被甲○○收走等語相符，並經證人即坤昌公司員工
    張美鳳、林明硃於原審調查中證述坤昌公司外務員之工作及結帳應循之程序綦詳
    ，且有送貨單四紙（參被告於原審九十一年七月十一日庭呈之送貨單）、告訴人
    出具之收款明細表乙紙（參告訴人代表人於原審九十一年十月二十一日庭呈資料
    ）及被告向公司批貨之送貨單二十一紙（參九十年度偵字第一三四七五號卷第七
    至二十七頁）附卷可稽，顯見被告確有於八十九年十二月至九十年二月間向坤昌
    公司批貨賣出，並向如附表一所示之商號負責人收取貨款後，未繳回公司而據為
    己有之犯行無訛。是被告於原審九十一年十月二十一日庭訊中自白其侵占附表一
    所示商號交付之貨款乙節，核與事實相符，足堪採信。至被告固以前詞置辯，惟
    查：被告並未向坤昌公司說明貨款遭竊取乙節，業據被告於原審調查中供承在卷
    ，衡諸常情，倘如附表一所示之各該貨款經被告收取後，確遭賊人竊取，則被告
    自應向警方報案及向坤昌公司報告，以尋求對應之策，始屬合理。詎被告不僅未
    向坤昌公司告知此事，復於九十年二月十一日擅自離職，未將坤昌公司交付供其
    使用之小貨車、應收帳款單據等資料繳回公司，又未向坤昌公司確實陳報向其購
    買年貨之店家為何，致坤昌公司受有貨款無法收回之損害，被告亦未向警方報案
    ，又無法提供任何積極證據以實其說，由此足徵被告前開所辯，乃屬事後卸責之
    詞，委無足採。是本案事證明確，被告犯行堪予認定，應予依法論科。
二、按被告係任職於坤昌公司之外務員，職司貨品運送及收受貨款等業務，為從事業
    務之人，核其就業務上收取如附表一各該商家交付之貨款後予以侵占入己之行為
    ，係犯刑法第三百三十六條第二項之業務侵占罪。被告先後四次侵占犯行，時間
    緊接，方法相同，觸犯基本構成要件同一之罪名，顯係基於概括犯意反覆為之，
    為連續犯，應依刑法第五十六條之規定論以一罪，並加重其刑。又被告前曾因過
    失致死案件，經臺灣彰化地方法院於八十六年四月二十八日以八十六年度交訴字
    第二七號判決判處有期徒刑七月，上訴後，經臺灣高等法院臺中分院於八十六年
    十月十五日以八十六年度交上易字第一五九四號判決撤銷原判決，改判處有期徒
    刑十月，嗣經最高法院於八十六年十二月十一日以八十六年度台上字第七二五八
    號判決駁回上訴確定，並於八十七年二月十六日入監執行，嗣於八十七年十一月
    十九日假釋付保護管束，於同年月二十九日假釋期滿，未經撤銷假釋，其未執行
    之刑，以已執行論等情，有臺灣桃園地方法院檢察署刑案資料查註紀錄表及臺灣
    高等法院被告全國前案紀錄表各乙份在卷可稽，其於受有期徒刑執行完畢後，五
    年內再犯本件有期徒刑以上之罪者，為累犯，應依刑法第四十七條規定，遞加重
    其刑。惟查被告所侵占之金額非鉅，僅三千九百二十元，告訴人所受損害至為輕
    微，且被告於原審審理時與告訴人除就侵占金額外，並就其對告訴人造成損害之
    其餘貨款扣除告訴人已收回貨款部分，共計十五萬七千一百九十八元達成和解，
    有和解書影本乙份在卷可稽，然所觸犯者卻為最輕本刑六月以上有期徒刑之罪，
    顯屬法重情輕，其犯罪情狀尚堪憫恕，爰依刑法第五十九條規定減輕其刑。
三、原審予以論罪科刑，固非無見。惟查：原審未酌及前述堪予憫恕乙節，減輕其刑
    ，尚有未洽。被告上訴，否認犯罪、指摘原判決不當，雖無理由，惟原判決既有
    可議，自應由本院將之撤銷改判。爰審酌被告犯罪之動機、目的、手段、侵占數
    額、現與坤昌公司達成和解及犯後態度等一切情狀，量處如主文第二項所示之刑
    ，併諭知易科罰金之折算標準。
四、不另為無罪諭知之部分：
（一）公訴意旨略以：被告甲○○意圖為自己不法之所有，基於概括犯意，除自九十
      年一月間某日起至九十年二月間某日止之期間內，以變易持有為所有之意思，
      連續將業務上收得之三千九百二十元（如附表一所示）侵占入己（此部分業經
      原審為前開有罪認定）外，並於該段期間內，連續將另外十六萬一千九百七十
      八元貨款侵占入己，並挪為他用，因認此部分亦涉有業務侵占犯行云云。
（二）公訴人認定被告涉有前揭業務侵占犯行，無非係以告訴人代表人羅秉坤之指訴
      、被告任職時之勞工表保險卡暨打卡表影木、侵占金額明細等資料，為其主要
      論據。惟按犯罪事實應依證據認定之，無證據不得推定其犯罪事賞，又不能證
      明被告犯罪者，應諭知無罪判決，刑事訴訟法第一百五十四條、第三百零一條
      第一項分別定有明文。次按刑事訴訟法上證明之資料，無論其為直接證據或間
      接證據，均須達於通常一般之人均不致於有所懷疑，而得確信其為其實之程度
      ，始得據為有罪之認定，若其關於被告是否犯罪之證明未能達此程度，而有合
      理性懷疑之存在，致使無從形成有罪之確信，根據「罪證有疑，利於被告」之
      證據法則，即不得遽為不利被告之認定，最高法院七十六年度台上字第四九八
      六號判例意旨可供參照。
（三）訊據被告矢口否認涉有業務侵占犯行，辯稱：有些應收帳款並未去收錢，沒有
      侵占等語。經查：
  １、如附表二編號一至五所示之貨款，係被告將坤昌公司之年貨載至各商家販賣後
      ，未向各該商家負責人收取貨款，嗣經被告於原審九十一年七月十一日庭訊中
      當庭將未繳回公司之應收帳款寄收單、送貨單及帳冊等物交還告訴人代表人羅
      秉坤後，由坤昌公司派員前往各該商家收得貨款乙節，及如附表二編號六所示
      之貨款，係因該商家認為太久沒有收款，故將貨物丟棄，致坤昌公司事後無法
      收款乙節，均據告訴人代表人羅秉坤於原審調查中陳述明確，並有送貨單、告
      訴人出具之收款明細表乙紙（參告訴人代表人於原審九十一年十月二十一日庭
      呈資料）附卷可稽，故被告所辯：送貨至如附表二所示之商家後，未前往收款
      乙節，非屬子虛，胥值採信。
  ２、至公訴人指訴被告所侵占之十五萬零六百十四元貨款（扣除前揭被告侵占之三
      千九百二十元及被告未收取之一萬一千三百六十四），除經被告堅詞否認有前
      往各該商家收取貨款外，告訴人代表人復未提出積極證明以資證明被告確有向
      各該商家收款之行為，此外，觀諸九十年度偵字第一三四七五號偵查卷內所附
      應收帳款寄收單、告訴人出具之「甲○○未回帳單」、送貨單等文件，僅足證
      明坤昌公司有交付前開應收帳款寄收單予被告，要求被告前往各該商家收取，
      及被告有向坤昌公司批出年貨之事實而已，此亦據證人張美鳳及林明硃三人於
      原審調查中證述明確，是以，本案並無任何積極證據足以證明被告確有向客戶
      收取其餘十五萬零六百十四元貨款後侵占入己之行為，根據「罪證有疑，利於
      被告」之證據法則，即不得遽為不利被告之認定。是以，本案既無積極證據證
      明被告確曾持有前開十五萬零六百十四元之貨款，縱其未將應收帳款寄收單繳
      回坤昌公司，或坤昌公司遲未收到前開被告所批出貨物之貨款等情，此仍屬民
      事上債務不履行之規範範疇，要與刑法第三百三十六條第二項業務侵占罪之構
      成要件有間。
  ３、綜上所述，卷附證據既不足以證明被告就附表二所示之款項及其餘十五萬零六
      百十四元貨款部分，亦涉有業務侵占犯行，復查無其他積極證據足認被告有何
      公訴人所指此部分之犯行，是被告就此部分之犯行，尚屬不能認定。
（四）綜上所述，公訴人所指被告涉嫌業務侵占如附表二所示之款項及其餘十五萬零
      六百十四元貨款部分，既屬不能證明，惟此部分若成立犯罪，核與前揭論罪科
      刑部分，有連續犯之裁判上一罪關係，爰不另為無罪之諭知。
據上論斷，應依刑事訴訟法第三百六十九條第一項前段、第三百六十四條、第二百九
十九條第一項前段，刑法第五十六條、第三百三十六條第二項、第四十七條、第五十
九條、第四十一條第一項，罰金罰鍰提高標準條例第一條前段第二條，判決如主文。
本案經檢察官劉靜婉到庭執行職務。
中      華      民      國    九十二    年     十二     月      十      日
                              臺灣高等法院刑事第二十一庭
                                  審判長法  官  葉  騰  瑞
                                        法  官  李  春  地
                                        法  官  莊  明  彰
右正本證明與原本無異。
不得上訴。
                                        書記官  廖  逸  柔
中      華      民      國    九十二    年    十二    月      十一      日
附錄：本案論罪科刑法條全文
中華民國刑法第三百三十六條
(公務公益侵占罪、業務侵占罪)
對於公務上或因公益所持有之物，犯前條第一項之罪者，處一年以上七年
以下有期徒刑，得併科五千元以下罰金。
對於業務上所持有之物，犯前條第一項之罪者，處六月以上五年以下有期
徒刑，得併科三千元以下罰金。
前二項之未遂犯罰之。
附表一：被告送貨後已收款之商號
┌──┬────┬──────────┬─────────┬──────┐
│編號│商號名稱│送貨時間            │金額              │備註        │
├──┼────┼──────────┼─────────┼──────┤
│一  │東海    │八十九年十二月三十日│一千二百六十元    │            ││    │        │                                                      │
├──┼────┼──────────┼─────────┼──────┤
│二  │雙星    │九十年一月二十二日  │四百二十元        │            │
├──┼────┼──────────┼─────────┼──────┤
│三  │仁安堂  │九十年二月一日      │一千六百八十元    │            │
├──┼────┼──────────┼─────────┼──────┤
│四  │溪北藥局│九十年二月一日      │五百六十元        │            │
├──┴────┴──────────┴─────────┴──────┤
│總金額：三千九百二十元                                                │
└───────────────────────────────────┘
附表二：
┌──┬────┬──────────┬─────────┬──────┐
│編號│商號名稱│送貨時間            │金額              │備註        │
├──┼────┼──────────┼─────────┼──────┤
│一  │大興    │九十年一月十二日    │一千五百六十元    │            │
├──┼────┼──────────┼─────────┼──────┤
│二  │鈴木    │九十年一月二十二日  │二千三百一十元    │            │
├──┼────┼──────────┼─────────┼──────┤
│三  │信豐    │九十年一月二十二日  │一千八百九十元    │            │
├──┼────┼──────────┼─────────┼──────┤
│四  │吉成    │九十年一月二十二日  │一千六百八十元    │            │
├──┼────┼──────────┼─────────┼──────┤
│五  │聯邦    │九十年一月二十二日  │一千二百六十元    │            │
├──┼────┼──────────┼─────────┼──────┤
│六  │光大    │九十年一月二十日    │二千六百六十四元  │            │
├──┴────┴──────────┴─────────┴──────┤
│總金額：一萬一千三百六十四元                                          │
└───────────────────────────────────┘


司法院資訊處製作；財團法人民間司法改革基金會備份。
